臺灣高等法院刑事判決　　　　　　94年度交上更(一)字第18號
上　訴　人　臺灣新竹地方法院檢察署檢察官
被　　　告　戊○○
上列上訴人因被告過失致死等案件，不服臺灣新竹地方法院90年
度交訴字第24號，中華民國91年4月19 日第一審判決（起訴案號
：臺灣新竹地方法院檢察署89年度偵字第6341號）提起上訴，判
決後經最高法院發回更審，本院判決如下：
    主  文
原判決撤銷。
戊○○從事業務之人，因業務上之過失致人於死，處有期徒刑陸
月，如易科罰金，以佰元折算壹日。
    理  由
一、戊○○平日以駕駛聯結車載運貨物為業，係從事駕駛業務之
    人，於民國88年8 月22日下午1 時55分許，駕駛車號ＨＦ─
    113 號聯結車，沿新竹縣橫山鄉○○路由北往南方向行駛，
    依規定，本應注意遵守道路交通標誌、標線、號誌之指示；
    且行車速度，應依標誌之規定（本件該肇事路段之速限是時
    速50公里）；汽車行駛時，駕駛人應注意車前狀況，並隨時
    採取必要安全措施之保護他人注意義務；行經彎道時，應注
    意遵守道路交通安全規則第93條第1項第4款之規定，減速慢
    行，作隨時停車之準備，又汽車在雙向四車道行駛時，大型
    汽車除超越同一車道之前車或準備左轉彎外，均不得在內側
    車道行駛，且依吾人在日常生活經驗，汽車在車道行駛行經
    「彎道」時，客觀上經常因「彎道」角度控制不好而壓及分
    向限制線而有侵入其對向車道之可能，依當時之情形，為晴
    天，有日間自然光線，視線良好，又無不能注意之情事，竟
    疏未注意而行駛於該路段內側車道內，且於行經彎道時，應
    減速慢行，作隨時停車之準備，猶以時速50至55公里之時速
    超速疾駛，壓分向限制線（雙黃實線）行駛，適黃亮駕駛
    ＬＣ─5126自用小客車搭載其妻乙○○，沿新竹縣橫山鄉○
    ○路由南往北方向行駛於對向車道，本應注意駕駛人駕駛汽
    車，應遵守道路交通標誌、標線、號誌之指示；且汽車行駛
    時，駕駛人應注意車前狀況，並隨時採取必要之安全措施；
    車輛行經彎道應減速慢行，作隨時停車之準備及在劃有分向
    限制線之路段，不得駛入來車之車道內，因黃亮與其妻乙
    ○○於車上聊天，疏未注意，竟跨越分向限制線（雙黃實線
    ）而駛入該路段由北往南來車之內側車道，戊○○發現對向
    車道黃亮來車侵入其車道時，緊急採取煞車及向外側車道
    閃避之措施，仍閃避不及而迎面撞上未採取任何煞車或迴避
    動作之黃亮所駕駛之來車之自用小客車，黃亮因猛烈撞
    擊而出血性休克、兩側肋骨骨折併內臟破裂，經送醫不治死
    亡，同車乘客乙○○受有頭部外傷、顏面多處撕裂傷及左膝
    撕裂傷之傷害。戊○○肇事後，於犯罪尚未為有偵查犯罪職
    權之公務員發覺前，留在肇事現場，向到場處理警員游世品
    自首而接受裁判。
二、案經戊○○自首及被害人黃亮之妻即被害人乙○○、黃
    亮之子丁○○及黃亮之弟丙○○訴由臺灣新竹地方法院檢
    察署檢察官偵查起訴。
    理  由
一、程序問題
    按依修正後刑事訴訟法施行法第7條之3規定：「中華民國92
    年1月14 日修正通過之刑事訴訟法施行前，已繫屬於各級法
    院之案件，其以後之訴訟程序，應依修正刑事訴訟法終結之
    。但修正刑事訴訟法施行前已依法定程序進行之訴訟程序，
    其效力不受影響。」而92年2月6日修正公布之刑事訴訟法，
    業於同年9月1日施行，本件係於90年2月8日修正刑事訴訟法
    施行前繫屬於原審法院，此有原審法院收文章蓋於台灣新竹
    地方法院檢察署90年2月8 日甲○崇強字第00374號送審函可
    稽（原審卷第1 頁）。本件引用之證人丙○○、丁○○、乙
    ○○等人之警詢及檢察官之偵訊筆錄，均係修正刑事訴訟法
    施行前依當時之法定程序所製作取得之證據，其證據能力不
    因修正刑事訴訟法實施而受影響，合先敘明。
二、訊據被告戊○○固坦承駕駛聯結車於上開時、地與被害人即
    死者黃亮所駕駛之自小客車發生碰撞車禍，致黃亮死亡
    及乙○○受傷，惟矢口否認有業務過失致人於死及業務過失
    傷害之犯行，辯稱：
    (一)伊所駕駛之聯結車沒有超速；(二)當時會行駛於該路段內側
    車道，是因中國石油股份有限公司（以下簡稱中油公司）在
    該路段外側車道埋設管線施工；(三)依現場圖所示，伊之聯結
    車並無壓分向限制線之情形，本件車禍肇事原因，實係被害
    人黃亮行經彎道跨越分向限制線侵入伊的車道所致，伊沒
    有過失云云。惟查：
  (一)、上揭事實，有道路交通事故調查報告表及事故現場照片 8
      幀在卷（見相驗卷第7 頁、第15至16頁）可稽，又被害人
      黃亮係因本件車禍致死，業經檢察官督同法醫師相驗屬
      實，並製有勘驗筆錄、驗斷書、相驗屍體證明書各一份在
      卷（見相驗卷第17頁、第25頁至第31頁、第24頁）足稽，
      而被害人乙○○受有頭部外傷、顏面多處撕裂傷及左膝撕
      裂傷之傷害，有長庚紀念醫院診斷證明書一紙附卷（見偵
      查卷第6 頁）可稽。依上開卷附道路交通事故調查表及現
      場照片所示：肇事現場即新竹縣橫山鄉○○村○○路○段7
      巷處，原屬限速50公里之路段，為劃有中央分向限制線即
      雙向禁止超車線（即雙黃實線）之雙向四車道且係在彎道
      附近，為柏油路面，路面乾燥，有突出（高低）不平之缺
      陷，又當時係晴天，有日間自然光線，現場遺有北往南方
      向內側車道被告所駕之車左輪煞車痕13.9公尺，右車輪煞
      車痕14.3公尺，而被告之車左前大燈受損、左方向燈受損
      、左前保險桿受損及左前輪破裂，肇事後終止位置於其煞
      車痕延伸線上，順向停於北往南方向內側車道偏右跨越外
      側車道，並無移動現象，依被告所駕之車煞車痕走向，可
      知被告所駕車輛係北往南方向行駛，又被害人黃亮所駕
      車輛碰撞後車頭全毀（嚴重扭曲變形），以被告所駕車輛
      與被害人黃亮所駕車輛車損位置均在車頭，兩車應為對
      撞事故，而被害人黃亮所駕車輛撞擊後受物理作用力而
      移動，在路面上留有4.8公尺及4.3公尺之車輪胎滑痕各一
      條，其輪胎滑痕之起點位於北向南內側車道，可知被告所
      駕車輛於煞車痕起點處前發現危險狀況而採取煞車動作，
      由煞車痕位置可知被告所駕車輛行駛於北向南內側車道，
      兩車碰撞地點亦在北向南內側車道處（即被告煞車痕延伸
      線與被害人黃亮所駕之車輪胎滑痕起點交會處在北向南
      內側車道內），足見被告乃係在該路段北向南內側車道行
      駛，而被害人黃亮則由對向行駛侵入來車道與被告所駕
      車輛對撞，是本件事故發生之原因，在於被害人黃亮駕
      駛自小客車由南往北方向行駛至肇事地點中央分向限制線
      路段，侵入對向來車道，適有被告戊○○駕駛聯結車由對
      向（即北往南方向）內側車道駛至，兩車發生碰撞後，造
      成雙方車損及被害人黃亮死亡、乙○○受傷之情形，至
      為明確。
  (二)、關於被告駕駛聯結車途經事發地點附近時，時速如何乙節
      ？被告戊○○辯稱：因為當地是下坡路段，伊速度都維持
      時速40公里左右，並未超速云云。惟查：
  １、依現場圖紀錄於北往南方向內側快車道有被告戊○○所駕
      之車煞車痕13.9公尺及14.3公尺各一條，而當時路面屬瀝
      青道路並且乾燥，依據司法行政部62年5月9日 (62）刑決
      字第464 號函轉交通部道路交通安全督導會訂5.4.交導登
      (62）字第232號函所公布之「一般公路汽車煞車距離、行
      車速度及道路摩擦係數對照表」（見原審卷第85至87頁）
      ，以最長之煞車痕14.3公尺換算結果，被告車速介於時速
      50公里至55公里之間，而該項標準可適用於聯結車，亦據
      交通部66年10月27日交路 (66）字第10275號函釋在案（
      見原審卷第85頁）。
  ２、至被告雖提出「剎車距離一覽表」（見原審卷第25頁）主
      張其煞車距離14.3公尺依該表換算，其當時之行車速度約
      時速40公里左右云云，惟查：該表未經交通主管機關認可
      ，本院不予採認。是被告辯稱：伊行車速度約時速40公里
      左右，並未超速云云，不足採信。
  ３、另按汽車駕駛人之一般平均反應力，為4分之3秒，故其反
      應距離等於每秒行駛距離乘4分之3，依被告當時車速介於
      時速50公里至55公里之間計算，其反應距離介於10.4公尺
      至11.44 公尺間，有交通部66年10月27日交路 (66）字第
      10 275號函所公布之「汽車行駛距離即反應距離一覽表」
      附卷（見原審卷第85頁）可稽，而本件車禍為對撞車禍，
      被害人黃亮當時之時速約50公里左右等情，業據被害人
      乙○○於警訊時陳明在卷（見相驗卷第43頁），而被害人
      黃亮於二車對撞前，並未採取煞車動作，致未於現場路
      面留有煞車痕跡等情，亦有警繪事故現場圖在卷（見相驗
      卷第14頁）可稽，是以被告之反應距離、煞車距離計算，
      被告係於二車對撞處前24.7 公尺至25.74公尺之距離（倘
      加計被害人黃亮所駕車輛接近之速度，為時速50公里每
      秒行駛13.89 公尺，則此距離應更長）處即發覺被害人黃
      亮違規跨越分向限制線（雙黃實線）行駛之危險狀況，
      而採取煞車動作，是倘被告以該路段最高速限時速50公里
      以下之速度行駛，依前開「一般公路汽車煞車距離、行車
      速度及道路摩擦係數對照表」及「汽車行駛距離即反應距
      離一覽表」計算，被告自可於24.5公尺之距離（時速50公
      里之反應距離為10.4公尺，煞車最長距離為14.1公尺）內
      ，自發覺危險狀況至完全煞停車輛，被告與被害人絕對不
      致於本件發生車禍之「特定時刻」、「特定地點」發生本
      件車禍，即被告如無超速且於行經彎道確有減速慢行之情
      形下，被害人縱有違規侵入被告所駕駛之來車道，被告所
      駕駛之車輛亦尚未到達本件車禍地點，當不致於發生本件
      車禍，足徵被告當時確未減速慢行，作隨時停車之準備，
      而有超速之情形。
  ４、本件車禍經原審送臺灣省車輛行車事故覆議鑑定委員會鑑
      定結果，亦認被告戊○○駕駛半聯結車，「超速行駛」，
      有違規定，有該委員會90年5 月23日府覆議字第900739號
      函附鑑定意見書一份附卷（見原審卷第32頁至第33頁）可
      佐，故被告確實有違反道路交通安全規則第93條第1項第4
      款之規定，於行經彎道，未減速慢行，作隨時停車之準備
      ，且超速行駛之事實，應可認定。
  (三)、關於被告行駛內側車道之抗辯
      經查：被告於肇事當時行駛之車道，據其供承係在該路段
      北往南方向之內側車道（見原審卷第11至12頁），而依警
      繪事故現場圖所示，被告所駕之車於該路段北往南方向內
      側快車道亦確留有煞車痕左右各一條，且左輪煞車痕之起
      點有極短暫壓分向限制線之情，可見被告當時確係行駛於
      該路段北往南方向之內側車道。雖被告辯稱：當時中油公
      司在該路段外側車道施工，不得已才行駛內側車道云云，
      惟經原審函詢中油公司北部工程處，該處函覆略以：本處
      ＬＮＧ管線工程於88年8 月17日在南砂坑橋施工（即橫山
      鄉○○路○段7巷附近），88年8 月22日因假日未施工，本
      工程管線埋設位置於關西往竹東方向（即北往南方向）之
      外側車道，開挖路面均以交通錐警示，本路段無路肩，經
      過車輛因考量開挖後路面較不平整而會行駛內側車道等語
      ，有中油公司北部工程處90年10月8日（90）北工線所900
      90053 號函附卷（見原審卷宗第58頁至第60頁）可稽，是
      本件車禍發生當日（88年8 月22日）為假日，中油公司北
      部工程處未於該路段施工，且觀諸事故現場照片所示，該
      路段外側車道中油公司埋設管線後，已重新鋪上柏油，縱
      有不平整之處，然仍可通行，被告並無非行駛該路段內側
      車道不可之正當理由。況且被告車輛時速超過50公里，顯
      係長距離行駛該路段內側車道，非因該路段外側車道施工
      ，不得已短暫駛入內側車道，是被告辯稱：因中油公司在
      該路段外側車道施工關係，不得已駛入內側車道云云，應
      為事後卸責之詞，不足採信。
  (四)、按道路交通安全規則規第90條、第93條第1項第4款、第98
      條第1項第1款規定，駕駛人駕駛汽車，應遵守道路交通標
      誌、標線、號誌之指示；且行車速度，應依標誌之規定、
      行經彎道時，應注意減速慢行，作隨時停車之準備；且汽
      車在雙向四車道行駛時，大型汽車除超越同一車道之前車
      或準備左轉彎外，均不得在內側車道行駛。另同條例第94
      條第3 項亦定有汽車行駛時，駕駛人應注意車前狀況及兩
      車併行之間隔，並隨時採取必要之安全措施之規定。本件
      被害人黃亮於車禍事故發生前，因一邊駕車一邊與被害
      人乙○○於車上聊天等情，業據被害人乙○○於警訊時陳
      稱：當天早上我們到新竹縣竹東鎮山邊載水，中午就在山
      上吃飯，大約在下午1 點多時，伊先生黃亮開車載伊回
      中壢，當時我們二人沿路上都有講話聊天，到達發生事故
      地點，看到對向車道上有一部大車子開過來，就撞上了等
      語（見相驗卷第42頁背面），且以被害人黃亮於二車對
      撞前，並未採取煞車動作，致未於現場路面留有煞車痕跡
      ，及兩車碰撞地點係在北向南內側車道處判斷，被害人黃
      亮有疏未注意車前狀況，跨越分向限制線（雙黃實線）
      而駛入該路段由北往南方向之內側車道之疏失，就本件車
      禍之發生與有過失。又被告戊○○以駕駛聯結車載運貨物
      為業，係從事駕駛業務之人，業據被告供明在卷（見原審
      卷第12頁），對上開規定應知悉甚詳，而依當時情形係晴
      天，有日間自然光線，視線良好，亦無不能注意之情事，
      竟疏於注意，駕駛大型聯結車行駛於該路段內側車道內，
      超速且壓分向限制線（雙黃實線）行駛，致與由被害人黃
      亮所駕駛，行駛於該路段對向車道不慎越過分向限制線
      駛入來車道之上開自用小客車發生對撞車禍，被告對於本
      件車禍之發生具有過失甚明。
  (五)、又汽車駕駛人行車時固得信賴他人亦為遵守交通規則之行
      為，於他人之不適當行為肇生侵害法益結果時，得主張免
      除自身責任，惟按汽車駕駛人對於防止危險發生之相關交
      通法令之規定，業已遵守，並盡相當之注意義務，以防止
      危險發生，始可信賴他人亦能遵守交通規則並盡同等義務
      ，若因此而發生交通事故，方得以信賴原則為由，主張免
      除過失責任，故所謂信賴原則之適用，應以自身並未違規
      為前提；縱本身無違規情形，如於他人之違規事實已極為
      明顯，同時有充足之時間可以採取適當之措施以避免發生
      交通事故之結果時，即不得以信賴他方定能遵守交通規則
      ，以免除自己之責任（最高法院84年度台上字第5360號判
      例、83年度台上字第5470號、88年度台上字第6549號判決
      、94年度台上字第4247號、94年度台上字第2685號判決均
      採同一見解。且與本案事實及法律適用大致相同之情形，
      亦有卷附最高法院86年度台上字第3114號判決採同一見解
      ）。經查：本件被告本得信賴對向車道之駕駛人應遵循交
      通規則行車，同時為必要之注意，謹慎採取適當之行動，
      但被告於自己車道行車時，仍負有道路交通安全規則第93
      條第1項第4款，行經彎道，應減速慢行，作隨時停車之準
      備；第94條第3 項所定汽車行駛時，駕駛人應注意車前狀
      況，並隨時採取必要安全措施之保護他人之注意義務。且
      被告身為汽車駕駛人對於違規行為所導致之危險，若屬已
      可預見，並在不超越社會相當性之範圍應有注意之義務者
      ，自仍有以一定之行為避免結果發生之義務，最高法院88
      年台上字第7404號判決亦採同一見解。按：道路之行車速
      限，係考量道路設施、路況、環境、通行目的及保障交通
      參與者安全等係數後制定，超速行車，將延長駕駛人於反
      應時間內之行車距離，並增加兩車撞擊力量，導致損害加
      重。本件被告駕駛大型聯結車在雙向四車道之內側車道超
      速行駛，違反交通規則，客觀上對於其違規超速行駛，如
      他人竟違規橫越車道，斯時自己將無法煞停車輛致生交通
      事故之危險，當可預見，且課以駕駛人行經彎道時，應減
      速慢行，作隨時停車之準備；駕駛人行車時，要隨時注意
      車前狀況，採取必要安全措施之注意義務，亦未超越社會
      相當性可容許之範圍，是應認被告仍有以一定之行為避免
      交通事故結果發生之義務。故被告駕駛大型聯結車違規在
      雙向四車道之內側車道超速駕駛之行為，難謂非屬責任義
      務之違反，而有可歸責之事由，被告仍應負肇事過失責任
      ，自不得主張信賴原則免責。是以被害人黃亮就本件車
      禍之發生雖與有過失，被告仍無法解免其過失責任。
  (六)、本件車禍經檢察官送臺灣省竹苗區車輛行車事故鑑定委員
      會鑑定結果，亦認被害人黃亮駕駛小客車行經彎道處跨
      越分向限制線行駛為肇事主因；被告戊○○駕駛半聯結車
      違規行駛內車道且壓分向限制線為肇事次因，有該委員會
      89年1月10 日竹鑑字第881110號函附鑑定意見書一份附卷
      （見相驗卷第48頁至第50頁）可憑。又被害人黃亮係因
      本件車禍致死，而被害人乙○○受有頭部外傷、顏面多處
      撕裂傷及左膝撕裂傷之傷害，已如前述，雖本件車禍發生
      之主要原因係被害人黃亮駕駛小客車行經彎道處跨越分
      向限制線行駛，且未注意車前狀況，隨時採取必要之安全
      措施，於車禍發生前未採取任何煞車或迴避動作，致撞擊
      猛烈，惟按道路交通安全規則第98條第1項第1款規定，大
      型車除超越同一車道之前車或準備左轉彎外，均不得在雙
      向四車道之內側車道行駛，其立法意旨除提高整體交通車
      輛運行之速度外，亦係因大型客、貨車車身加上所載運之
      旅客、貨物常重達數十噸，高速行駛下，煞車距離較長，
      遇有道路下坡，車速增快，前方車輛因各種因素突然減慢
      車速；對向車道或交叉路口他車道車輛因各種因素突然橫
      越至大型車行駛之車道等情況下，大型車行駛內側車道較
      之行駛在外側車道，其面對他車輛之距離及反應時間均甚
      短，無法緊急煞停，容易製造嚴重車禍。固然為求整體生
      活之舒適，人類社會容許汽機車等交通工具之存在，然為
      防止不必要之死傷，亦規定各項交通規則，被告違反交通
      規則行駛內線車道，製造風險，且此種風險依比例原則，
      已超越可容許風險之範圍。本件即因被告違規「超速」行
      駛「內側車」道帶來風險，以致被害人黃亮一違規闖入
      來車道，被告便煞車不及，造成被害人黃亮死亡、乙○
      ○受傷。易言之，被害人死亡、乙○○受傷之結果乃被告
      客觀上所得控制，而主觀上得以預防，則被害人黃亮死
      亡、乙○○受傷之結果客觀上可歸責於被告。依上述被告
      發覺被害人黃亮違規跨越分向限制線（雙黃實線）行駛
      之危險狀況之時間、距離，倘被告以該路段最高速限時速
      50公里以下之速度行駛，依前開「一般公路汽車煞車距離
      、行車速度及道路摩擦係數對照表」及「汽車行駛距離即
      反應距離一覽表」計算，被告自可於24.5公尺之距離（時
      速50公里之反應距離為10.4公尺，煞車最長距離為14.1公
      尺）內，自發覺危險狀況至完全煞停車輛，被告與被害人
      絕對不致於本件發生車禍之「特定時刻」、「特定地點」
      發生本件車禍。是被告駕駛大型聯結車行駛於該彎道路段
      內，未減速反而超速疾駛、壓分向限制線（雙黃實線）行
      駛之過失行為，為導致本件車禍之相當原因，與被害人黃
      亮死亡及被害人乙○○受傷之結果間，有相當之因果關
      係至明。
  (七)、至本件經原審送請臺灣省車輛行車事故覆議鑑定委員會覆
      議及中央警察大學鑑定結果，二機關雖均認被告有「超速
      」行駛「內側車」道之違規，然以超速行駛內側車道乃一
      般違規事項，而認「黃亮駕駛自小客車，行經彎道劃設
      分向限制線路段，侵入來車道為肇事原因。戊○○無肇事
      因素」、「黃亮駕駛ＬＣ─5126自小客車，行經彎道跨
      越雙黃線行車分向限制線侵入來車道為肇事原因。戊○○
      駕駛營業半聯結車無肇事因素」，有臺灣省車輛行車事故
      覆議鑑定委員會90年5 月23日府覆議字第900739號函附之
      道路覆議意見書及中央警察大學91年2 月6日 (91)校科字
      第9005197 號函附之道路交通事故鑑定報告書各一份附卷
      （見原審卷第32至33頁、第64頁至第71頁）可稽。上開臺
      灣省車輛行車事故覆議鑑定委員會覆議及中央警察大學鑑
      定報告雖認被告戊○○無肇事因素，然此係因該二鑑驗機
      關均將超速行駛內側車道認為係一般違規事項，而未列入
      考量所致；實而言之，被告行經彎道未減速行，反而超速
      行車，勢將延長其駕車時遇偶發事故反應時間內之行車距
      離，並增加兩車撞擊力量，導致損害加重，又因行車速限
      ，乃立法者考量道路設施、路況、環境、通行目的及保障
      交通參與者安全等係數後而制定，被告若能依速限行使，
      應有充足之時間可採取適當之措施以避免發生交通事故之
      結果，而本件被告竟超速行駛內側車道，在此種違規超速
      下，自不可能採取避撞措施，且加重兩車之撞擊力量，導
      致被害人黃亮死亡及被害人乙○○受傷之結果，難謂與
      車禍事故之發生全無相當之因果關係。換言之，如被告並
      無超速且於行經彎道確有減速慢行之情形下，被害人縱有
      違規侵入被告所駕駛之來車道，被告所駕駛之車輛亦尚未
      到達本件車禍地點，當不致於發生本件車禍，倘被告當時
      盡其注意義務，駕駛大型聯結車行駛於該彎道路段有注意
      減速慢行，作隨時作停車之準備，應有充足之時間可以採
      取適當之措施而避免本件交通事故之結果發生，是被告駕
      駛大型聯結車行駛於該彎道路段內，未減速反而超速疾駛
      、壓分向限制線（雙黃實線）行駛之過失行為，為導致本
      件車禍之相當原因。雖本案車禍之原因，被害人黃亮駕
      車闖越分向限制線駛入來車道為主因，但被告之超速應屬
      次因，是前開鑑定報告內容稱「被告對本件車禍之發生，
      並無肇事因素」，疏未斟酌考量被告行經彎道未依規定減
      速反而超速行駛之重要因素，顯與事實及經驗法則有違，
      自有未洽，本院自不受其拘束，是以上開二鑑定報告，尚
      難遽而採為對被告有利之認定。
  (八)、汽車駕駛人在畫有分向限制線之雙向車道駕駛汽車，對於
      對向之汽車駕駛人違規侵入其車道之行為，除該對向汽車
      駕駛人違規侵入其車道所導致之危險，為其所可預見，且
      依法律、契約、習慣、法理及日常生活經驗等，在不超越
      社會相當性之範圍內有注意義務者，仍有以一定之行為避
      免結果發生之義務外，其因信賴對向駕駛汽車行駛之駕駛
      人亦能為必要之注意，在遵行車道內行駛，對於不可知之
      對向汽車駕駛人違規侵入其車道之行為，自無預防義務。
      最高法院94年度台上字第3413號判決固採同一見解。惟查
      ：本件被告戊○○駕駛聯結車，於上開「依道路交通安全
      規定應減速行且應作隨時停車準備之『彎道』」，違規超
      速行駛於內側車道，雖其仍在自己應遵行之車道內行駛，
      ，惟依吾人之日常生活經驗，車輛行經「彎道」時，經常
      會有些駕駛人因判斷彎道之彎度失準、控制方向盤之轉向
      不當等因素而壓到雙向道中間之分向限制線（雙黃實線）
      ，況觀本件被告自己亦違規壓到分向限制線（雙黃實線）
      ，是以在吾人之日常生活經驗，被告對於駕駛汽車在對向
      車道行駛之黃亮駕車，在行經「彎道」時有侵入其車道
      之行為，客觀上及主觀上均能預見至明。假如本件被告在
      行經本件肇事地點之彎道，能確實依道路交通安全規則之
      規定，減速行並作隨時停車之準備，必能及時防範本件之
      車禍之發生，詎被告竟未依日常生活經驗，在不超越社會
      相當性之範圍內有注意義務，仍有以一定之行為避免結果
      發生之義務時，竟駕駛聯結車在雙向四線道違規超速行駛
      於內側車道，致發生本件車禍，被告確有過失，應可認定
      。
  (九)、綜上所述，本件事證明確，被告犯行洵堪認定，應依法論
      科。
三、法律適用
  (一)、被告戊○○平日以駕駛聯結車載運貨物為業，係從事駕駛
      業務之人，業據被告供明在卷。其因業務上過失行為，致
      被害人黃亮死亡及被害人乙○○受傷，核其所為，係犯
      刑法第276條第2項業務過失致死罪及同法第284條第2項業
      務過失傷害罪。
  (二)、被告以一行為觸犯上開二罪，為想像競合，應依刑法第55
      條之規定，從一重之業務過失致死罪處斷。
  (三)、被告肇事後，於犯罪尚未為有偵查犯罪職權之公務員發覺
      前，留在肇事現場，向到場處理警員游世品自首而接受裁
      判等情，業據證人即到場處理本件交通事故警員游世品於
      原審訊問時證稱：本案由伊到現場處理，到現場時被告在
      場，跟伊說他開聯結車與小客車發生事故等語（見原審卷
      第50至51頁），被告自首犯罪並接受本件裁判，依刑法第
      62條前段規定，應減輕其刑。
  (四)、又查被告行為後刑法第41條於90年1月10 日修正公布，該
      條第1 項前段規定，犯最重本刑為五年以下有期徒刑以下
      之刑之罪，而受六個月以下有期徒刑或拘役之宣告，因身
      體、教育、職業、家庭之關係或其他正當事由，執行顯有
      困難者，得以一元（銀元）以上三元（銀元）以下折算一
      日，易科罰金。被告所犯之罪既為最重本刑五年以下有期
      徒刑之刑之罪，經比較新舊法結果，以修正後之規定有利
      於被告，自應適用修正後之規定。
四、原審未查，率以不能證明被告戊○○犯罪，而為被告無罪之
    諭知，自有未洽。檢察官上訴意旨執此指摘原判決不當，為
    有理由，應由本院將原判決撤銷改判。爰審酌被告品行、過
    失程度、被害人黃亮駕駛小客車行經彎道處跨越分向限制
    線行駛，與有過失，且為肇事主因、被告違規超速致生本件
    車禍為肇事次因，其過失行為造成被害人黃亮死亡及被害
    人乙○○受傷、及被告肇事後自首，除汽車強制保險已賠償
    被害人黃亮家屬新台幣120 萬元，業據被害人乙○○於原
    審訊問時陳明（見原審卷第52頁）外，迄今未與被害人黃
    亮家屬及被害人乙○○達成民事和解之犯罪後之態度等一切
    情狀，量處有期徒刑六月，並諭知易科罰金之折算標準，以
    資儆懲。
據上論斷，應依刑事訴訟法第369條第1項前段、第364條、第299
條第1項前段，刑法第276條第2項、第284條第2項、第55條、第6
2條前段、第2條第1項前段、第41條第1項前段，罰金罰鍰提高標
準條例第1條前段、第2條，判決如主文。
本案經檢察官黃東焄到庭執行職務。
中　　華　　民　　國　　94　　年　　10　　月　　27　　日
      　　　  　　刑事第二庭審判長法　官  蔡  長  溪
                                  法  官  陳  春  秋
                                  法  官  林  俊  益
以上正本證明與原本無異。
如不服本判決，應於收受送達後10日內向本院提出上訴書狀，其
未敘述上訴之理由者並得於提起上訴後10日內向本院補提理由書
。
                                  書記官  廖  月  女
中　　華　　民　　國　　94　　年　　10　　月　　31　　日
附錄：本案論罪科刑法條全文
刑法第276條
因過失致人於死者，處二年以下有期徒刑、拘役或二千元以下罰
金。
從事業務之人，因業務上之過失犯前項之罪者，處五年以下有期
徒刑或拘役，得併科三千元以下罰金。
刑法第284條
因過失傷害人者，處六月以下有期徒刑、拘役或五百元以下罰金
。致重傷者，處一年以下有期徒刑、拘役或五百元下罰金。
從事業務之人，因業務之過失傷害人者，處一年以下有期徒刑、
拘役或一千元以下罰金。致重傷者，處三年以下有期徒刑、拘役
或二千元以下罰金。
